【裁判字號】    88,訴,967
【裁判日期】    900323
【裁判案由】    清償債務
【裁判全文】
臺灣桃園地方法院民事判決  八十八年度訴字第九六七號
    原      告    中國農民銀行股份有限公司
    法定代理人    丑○○
    訴訟代理人    丁○○
                  未○○
                  莊添佳
    被      告    午○○
                  辰○○
                  己○○
                  甲○○
                  子○○
                  巳○○
                  辛○○
                  庚○○
                  卯○○
                  戊○○
                  丙○○
                  癸○○
                  壬○○
                  乙○○
                  酉○○
                  寅○○
    右十六人共同
    訴訟代理人    陳鄭權律師
    複  代理人    廖珠蓉律師
                  徐建弘律師
    被      告    申○○
右當事人間請求清償債務事件，本院判決如左：
    主    文
被告應連帶給付原告新台幣柒拾貳萬陸仟零參拾元，及自民國八十七年十二月一日起
至清償日止，按年息百分之八點七計算之利息，並自民國八十八年一月一日起至清償
日止，其逾期在六個月以內者，按上開利率百分之十，超過六個月者，按上開利率百
分之二十計算之違約金。
訴訟費用由被告連帶負擔。
    事    實
甲、原告方面：
壹、聲明：如主文所示。
貳、陳述：
  一、被告午○○、辰○○、己○○、甲○○、申○○、子○○、巳○○、辛○○、
      庚○○、卯○○、寅○○、戊○○、丙○○、癸○○、壬○○、乙○○、酉○○等十七人全體相互共同連保，於民國八十五年八月十六日分別向原告借款新
      台幣  (下同)肆拾萬元至壹佰萬元不等之退撫基金人員互助信用貸款，並約定
      貸款期限七年，按年息百分之八點七  (每年一、七月一日各調整一次)計付，
      採年金法按月平均攤還本息，及約定對原告所負一切債務，不依約清償本金或
      付息時，即喪失其分期攤還之期限利益，借款視為全部到期，且除應計付遲延
      利息外，另自應攤還本息日起逾期六個月以內者，按遲延利息之百分之十，超
      過六個月以上者，按遲延利息之百分二十加付違約金，連帶保證人應負連帶清
      償責任，有被告等簽立之互助信用貸款借據及所簽定之約定書、聲明書為憑。
  二、詎被告申○○自八十七年十二月一日起，即拒不清償積欠本息，目前尚欠本金
      柒拾貳萬陸仟零參拾元及利息、違約金未付，屢經原告催討，迄未清償，爰依
      消費借貸、連帶保證之法律關係訴請如訴之聲明。
參、對於被告抗辯之陳述：
  一、被告午○○等十六人  (除被告申○○外)抗辯：公務人員退休金請求權之產生
      ，必為請求權利人符合相關法規要件，即如退休年齡、工作年資等，並應將其
      業管事項辦理交接完畢，並經由其服務機關予准認可後，始完成退休手續，並
      因此始得請求給付退休金，故原告雖以公務人員退休法第十四條規定：「請領
      退休金之權利，不得扣押、讓與或供擔保。」而未扣押主債務人即被告申○○
      之退休金，無違誠信原則，純係卸責之詞，且有違論理法則等語。然查：原告
      (中國農民銀行股份有限公司，為一股票上市之民營銀行)與被告等人 (服務於
      內政部警政署桃園縣警察局中壢分局：以下簡稱中壢分局) ，彼此互不隸屬，
      原告無權准駁被告申○○退休之申請。被告申○○等十七人，前於八十五年八
      月十六日相互連保，分別向原告借款肆拾萬元至壹佰萬元不等之退撫基金互助
      信用貸款，八十七年十月間原告接獲中壢分局中警分人字第○四二八三號函通
      知，依據桃園縣政府八十七年九月一日八七府人三字第一六八六七七號函核准
      ，被告申○○訂於八十七年十一月十六日退休，無法再扣繳退撫基金互助信用
      貸款，原告旋於八十七年十月二十八日函知該局，謝員尚欠七四六、九一七元
      貸款未償，依「公務人員退休撫卹基金管理委員會辦理參加退撫基金人員互助
      信用貸款應注意事項」及「公務人員退休撫卹基金辦理互助信用貸款要點」第
      七點之規定應一次還清借款，惠請該局協助辦理清償貸款。原告為一股票上市
      公司，並非中壢分局直屬上級單位，故謝員之退休年齡、工作年資，及業管事
      項辦理交接是否符合其服務機關認可及核准，被告等對之存疑，應逕向有關機
      關申請查證，斷非原告權責所轄。原告為被告等退撫基金互助信用貸款債權人
      ，既無權准駁被告等退休之申請，更無權執行『準退休金』，倘被告等積欠銀
      行債務即不得申請退休，或原告有權駁回或阻止其退休之申請，尚不知其法源
      依據何在？蓋依貸款要點第十條一款規定：「：，借款員工如於貸款未全部清
      償前中途離職  (包括退休、調職、停職、免職、死亡)：：應先通知本會及承
      辦銀行：：」等語，表示貸款未全部清償，仍得中途離職  (包括退休等)，既
      然謝員積欠原告債權未償依法仍得申請退休，並經其服務單位核准退休，而原
      告無權駁回，且已函知中壢分局謝員欠款情形惠請其服務單位協助辦理謝員代
      償事宜屬實，則被告等指摘原告卸責，違反理論法則，即屬失當。
  二、被告另指：「本件最大之疑點，在於為何原告及中壢分局承辦員為何未在主債
      務人申○○在取得退休金請求權之前  (即尚在辦理退休手續中)，告知其應償
      還系爭債務，始得完成退休之手續，並因此始得請領退休金？」等情，惟查：
      如前所述，原告接獲中壢分局通知謝員獲准退休一事，除函覆該局謝員貸款積
      欠餘額，惠請協助代償外，同日另函催請謝員於八十七年十一月十六日退休前
      來行一次還清，同函副知全體連帶保證人  (即餘十六名被告)依約應負連帶保
      證責任；被告等指稱「原告未告知其應償還系爭債務，始得完成退休之手續，
      並因此始得請領退休金」，換言之，應償還系爭債務，始得完成退休之手續，
      在其未還款之前，原告及中壢分局之承辦員，尚有以其「欠債未還」為由不准
      其完成退休手續之權利，即使其已獲得服務單位核准並完成所有業務之交接亦
      同，原告對此無法認同；設若謝員申請退休獲准後，放棄請領退休金，依被告
      主張「應償還系爭債務，始得完成退休手續」，而謝員未償還系爭債務，不算
      退休完成，不必辦理業務交接，仍應繼續承辦業務，原服務單位所核准其自八
      十七年十一月十六日退休申請失效，且將繼續派任謝員擔任原職，並核發薪資
      ？甚或，謝員即便遭到停職、免職，在未償還系爭債務前，不得完成退休手續
      ，既不得退休，只得繼續留任，繼續支薪，停職、免職無效？倘謝員放棄請領
      退休金，而其服務單位所核准之退休依然生效，則謝員警職必遭除名無法支薪
      ，但因被告主張「未償還系爭債務，不得完成退休手續」，故謝員不得完成退
      休手續，退休無效，繼續負責承辦原業務，即使遭除名無法支薪亦同？抑或，
      謝員放棄請領退休金，其服務單位所核准退休依法有效，警職即將除名，因此
      需辦理交接業務，交接完畢後不必到職，惟被告主張「應償還系爭債務，始得
      完成退休手續」，所以謝員退休不算完成，即使謝員不具警職，亦不必到職，
      無法支薪，只要未償還系爭債務前，都不算退休，必須強制羈押在中壢分局內
      ？故原告認為謝員既已獲准退休並遭除名，業務又交接完畢，豈有不得完成退
      休手續之限？由此可見，申請退休，交接承辦業務，完成退休手續，並不以償
      還系爭債務為問，被告主張「應償還系爭債務，始得完成退休手續」明顯違悖
      常理，更難掩其推脫責任，逃避追償之實。是則，原告依法同時向主從債務人
      索償自無不可，倘被告主張謝員債務未償，服務單位不得核發其退休金，則應
      於履行連帶保證代償債務責任後，再向其服務單位陳情或依法訴追，而非對原
      告提出先訴之抗辯。
  三、另一被告丙○○「調職」後，原告主張應依規定一次還清，朱君依約還款，堪
      為誠信表率，原告非被告等之上級單位，而係其消費借貸之債權人，並堅持依
      退撫基金貸款辦法規定履行權利義務，對退休、調職均主張「一次還清」，立
      場始終一致，無關被告所指『行政強制力』。
  四、被告等人另稱：「朱案既應一次還清，表示原告及渠等服務單位應有行政上強
      制力據以催繳貸款」。又稱「互助信用貸款要點第十點載：服務單位應有協助
      辦理換保、增保及代償義務，而原告及中壢分局皆謂無強制借款人清償之權利
      及程序，前要點豈非具文，服務單位之同意書豈非廢紙，被告等無法心服」，
      按強制執行法第四條第一項明訂：強制執行依執行名義為之。有執行名義，債
      權人始可強制執行，無執行名義所為之執行，係屬無效。被告等依前要點所賦
      予原告及中壢分局據以催繳貸款之行政上強制力，明顯與法牴觸，洵難採信。
      前要點所稱協助「義務」，係指另有同一服務單位退撫基金成員願新任、或增
      加擔任貸款之連保人，服務機關有義務協助「審核」成員資格，並依其申請轉
      向承貸銀行核准同意後為之，同理，協助「代償」事宜，必有他人 (或連保人
      ) 願代借款人清償借款，服務單位有義務協助與承辦銀行連繫辦理，便利退撫
      基金成員借款、還款之進行，斷非令原告及其服務單位，無視「退休金不得扣
      押」、「無執行名義不得強制執行」之律，而知法犯法，強制執行扣押其「準
      退休金」逕以其「代償」系爭債務。原告非准駁謝員退休之權責單位，亦非核
      發謝員退休金之服務單位，被告等以謝員是否得於未償還系爭債務前順利領取
      退休金，指控原告卸責，於法無據，更無礙原告對渠等返還消費借貸之主張。
  五、被告等人又指稱：「當初所為之連帶保證，僅以第三人為一組，而原告所提出
      之十七名借款人之連帶保證書，乃原告以詐騙之手段而使被告等簽署」；又稱
      「依經驗法則不可能為一信用度不高，且與自己毫無熟悉之人為保證，故自始
      至終，皆以前所簽署三人為一組信用貸款申請書為連帶保證之真意，原告所持
      有之連帶保證書係未告知內容，謊稱只要簽名即可領取貸款金錢下詐騙被告而
      得，倘非如此，被告豈可能知前已有三人連保申請書，又再簽發十七人之連保
      書，故實原告未告知真實內容下而為之簽署，綜述，就保證人間之連帶，應以
      前該三人連保之信用貸款申請書為準：：」。經查：被告等人先前之答辯，自
      始至終均以對保簽約前，案外人退撫基金行政公函中之「保證」字句，始為其
      日後立約時之真意，堅決否認負「連帶保證」責任，即使是前後一致之書據，
      並經其簽名蓋章亦同，凡涉及不利於己者，即使簽署一概不予承認，嗣原告查
      閱渠等貸款申請書亦載明其所負係「連帶保證」責任，揭其逃避追償企圖後，
      被告等現已改口自始至終均以前該三人「連保」之信用貸款申請書為準，不再
      提「普通保證」字樣，前否認連保，今承認連保，但否認為主債務人申○○任
      保，逃避追償企圖始終如一。又，被告等為中壢分局同事，是否如其等所稱『
      毫無熟悉』，乃被告說詞，外人不得而知；其又稱『謝員信用度不高，斷不可
      能任其保人：：』，惟據被告稱與主債務人申○○毫無熟悉，既毫無熟悉，竟
      又能早知謝員信用度不高。故被告等以現今之謝員積欠債務，稱前已知謝員信
      用度不高，仍僅脫責之詞。再者，原告借予被告等「信用」貸款，實乃相信被
      告等服務於警局，社會各界尊為「人民褓母」，平日依法執法，其等除出具借
      款申請書申請信用貸款外，尚輔以約定書、十七人共同簽具之借據，及聲明不
      受原申請所列人數限制之聲明書為佐，「親自簽名蓋章」同意辦理貸款。原告
      信其本於誠信原則，必依親簽書據履約。詎被告等享受「信用」貸款之權益，
      日後對親簽約據所載文義，一概否認知其真意，前主張所簽約據與第三人行政
      公函不一，只擔負「普通保證」責任，不負約據之「連保」責任，嗣暴意圖後
      ，改口承認負「連保」責任，但否認為他組人連保，至於其所簽立之書據，並
      不知其內容，係受原告「詐騙」而簽，不必負責。以被告等擔任警職多年，咸
      富行政經驗，執法時對嫌犯所作筆錄必定交其再三閱讀無誤後，始由嫌犯簽章
      確認之常理判斷，被告等對簽立約據本能上必定詳加閱讀以保權益，以被告等
      高專以上之學歷觀之，實無不知其簽立約據內容而任由原告「詐騙」之餘地，
      更違背警界「大膽假設，小心求證」宗旨。由被告等前藉否認「連保」，後控
      原告「卸責」「詐騙」之辯得知，被告旨在逃避追償，其辯不足採信。
  六、被告等人又辯稱：「公務人員退休撫卹基金辦理互助信用貸款要點還款辦法規
      定：「中途調職、離職  (含退休、資遣、死亡)或停職人員，應一次還清；但
      全體連保人出具承諾願按月代還本息，：：，得依個案需要申請核辦。顯見本
      案主債務人退休之情形，應由被告等其他借款人另具承諾願按月代還本息者，
      始負保證責任」。亦即，縱使被告等任謝員或他人之連保人，只要不出具承諾
      願按月代還本息，仍可不負保證責任。惟按前要點七載「：中途離職：：應一
      次還清；：：」，再查被告等貸款申請書末段所載參加退撫基金人員貸款申請
      應注意事項第五點：「本貸款：：，中途調職、離職  (含退休、資遣、死亡)
      或停職人員，應一次還清」；是故，借款人離職後不具退撫基金成員身份，不
      得辦理該項貸款，被告等與主債務人應一次還清借款已告確定，惟為考量連保
      人之經濟能力，一次償還積欠本息負擔較鉅，依前要點渠等得依個案需要，由
      全體連保人出具承諾願按月代還本息，並由服務機關代扣薪資者，得向承辦銀
      行  (即原告)申請核准後為之。換言之，由承辦銀行核准連保人按月代償後，
      始得免為一次還清，未獲核准前借保人仍應一次還清。再觀被告等簽具之借據
      第五條：「借款人、連帶保證人均願切實遵守另向貴行簽定之約定書所列各約
      款，該約定書並為本借據之一部份」，約定書第十條：「立約人對所保證債務
      ，在完全清償或換保手續辦妥前，願與主債務人負連帶清償責任，並同意逕向
      立約人求償」；謝員貸款應償未償，依被告簽具約定書，同意逕向立約人 (即
      被告) 求償，原告乃依約逕向被告等求償。否則，依被告所陳：「借款人不清
      償借款，需由全體連保人出具承諾願按月代還本息始負保證責任」，原告始得
      對連保人主張債權，倘「全體連保人」缺一不同意出具承諾，原告是否即不得
      對已出具承諾之其他連保人主張債權？被告等「為恐任保後突遭主債務人中途
      離職等之不測，而負擔無法預期之債務，主張應俟其出具承諾始負擔保證責任
      ，因本案被告等並未出具同意書，故應未負連帶保證責任」。倘其言為是，則
      民法所訂消費借貸之連保責任，係在債務發生後，任由連保人事後追認，並且
      需全體連保人同時同意始生效，則債權人又如何預期債權得以確保？被告所言
      ，明顯為逃避連保責任而強解，前有一否認連保，僅負「普通保證」責任，及
      二指控原告卸責，未扣押謝員退休金「代償」系爭債務，三繼之承認連保，但
      簽署之書據係受原告「詐騙」所為，四再稱與主債務人申○○毫無熟悉，卻又
      早已知其信用度不高，不可能為其連保，五復稱所簽訂之同意連保約據，僅在
      其出具同意書願意按月代償後，連保責任才生效。總之，依被告主張，對原告
      所持渠等親簽之約據均不知其內容，且非被告本意所為，惟有「不負」保證責
      任、事後追認，才是其立約之真意。是故，其等為求逃避責任，言行不一，背
      信不實，不言可諭。
  七、綜上所述，本案主債務人申○○退休後未償還系爭債務，原告依誠信原則履行
      權利義務，以被告等親自簽具之約據等明載願負「連帶保證責任」，而主張主
      、從債務人負同一債務，並訴請被告等依約清償，於法有據。被告等否認負約
      據責任之辯，與事實不符，意在逃避原告追償，不足採信。
肆、證據：提出借據影本一份、約定書影本一份、聲明書影本二份、中壢分局中警分
    人字第○四二八三號函影本一份、原告銀行之函文影本二份、貸款申請書影本七
    份為證。
乙、被告午○○、辰○○、己○○、甲○○、子○○、巳○○、辛○○、庚○○、卯
    ○○、寅○○、戊○○、丙○○、癸○○、壬○○、乙○○、酉○○等十六人方
    面：
壹、聲明：原告之訴駁回。
貳、陳述：
  一、按民法第九十八條規定：「解釋意思表示時，應探求當事人之真意，不得拘泥
      於所用之辭句。」、消費者保護法第十一條第二項規定：「定型化契約條款如
      有疑義時，應為有利於消費者之解釋。」、又民法第一百四十八條第二項規定
      ：「行使權利、履行義務，應依誠實及信用方法。」、第二百一十九條規定：
      「行使債權，履行債務，應依誠實及信用方法。」。
  二、又最高法院十九年上字第二八號判例謂：「解釋當事人所立書據之真意，以當
      時之事實及其他一切證據資料為判斷之標準，不能拘泥字面或裁取書據中一、
      二語，任意推解致失真意。」、六十五年台上字第二一三五號判決亦謂：「解
      釋契約，應採求當事人立約時之真意，而於文義上及論理上詳為探求。當時之
      真意如何，又應斟酌訂立契約當時及過去之事實，其經濟目的及交易上之習慣
      ，而本於經驗法則，基於誠實信用原則而為判斷。」。
  三、緣另一被告申○○與被告等人原係桃園縣警察局中壢分局同事，於八十五年八
      月十六日依公務人員退休撫卹基金管理委員會八十五年二月二十三日八五台管
      中財字第一一三六八號函，及公務人員退休撫卹基金辦理互助信用貸款要點之
      規定，向原告即中國農民銀行股份有限公司辦理互助信用貸款。另一被告申○○係向原告借貸壹佰萬元，其於八十七年十一月十六日退休，裁至八十七年十
      月二日止，其貸款之借款餘額為柒拾肆萬陸仟玖佰壹拾柒元。
  四、查公務人員退休撫卹基金管理委員會八十五年二月二十三日台管中財字第一一
      三六八號函說明：「二、(八)保證：借款人至少應三人一組互負『保證責任』
      ，不足三人者，應併入另一組；但若有符合貸款條件未辦理貸款，而願擔任他
      人之『保證人』者，亦可辦理。」。又查公務人員退休撫卹基金辦理互助信用
      貸款要點第七點還款辦法規定：「：：如有逾期，依承辦銀行有關扣罰違約金
      規定辦理。中途調職、離職  (含退休、資遣、死亡)或停職人員，應一次還清
      ；但全體連保人出具承諾願按月代還本息，並由服務機關代扣連保人薪資之每
      月應繳本息金額者，除借款人死亡情形者外，得依個案需要申請核准辦理。」
      。再查同要點第八點保證第  (一)小點規定：「借款人至少應三人一組，互負
      連帶保證責任；不足三人者應併入另一組，互負連帶保證責任。」。綜上所述
      ，可知：
  (一)被告等相互間及與另一被告申○○間，究係連帶保證關係，抑或普通保證關係
      ，除所立借據及約定書之文意外，更應參酌前述公務人員退休撫卹基金管理委
      員會八十五年二月二十三號八五台管中財字第一一三六八號函及公務人員退休
      撫卹基金辦理互助信用貸款要點等其他證據資料為判斷之標準，不能拘泥於字
      面或截取書據中之「連帶保證」字句，即認定其間之法律關係，即為連帶保證
      關係。
  (二)依公務人員退休撫卹基金管理委員會八十五年二月二十三日八五台管中財字第
      一一三六八號函說明二、(三)可知，借款人間所負者為「保證責任」；然公務
      人員退休撫卹基金辦理互助信用貸款要點第七點還款辦法及第八點保證卻有不
      同規定，前者除全體連保人出具承諾願按月代還本息，並由服務機關代扣連保
      人薪資之每月應繳本息金額者外，應由借款人於中途調離職 (含退休、資遣、
      死亡) 時一次還清，後者則負連帶保證責任；則本互助信用借款契約，其互保
      條款之真意，於借貸人中途調職、離職  (含退休、資遣、死亡)時應僅屬普通
      保證，保證人仍得主張民法第七百四十五條之先訴抗辯權。而上該情形外之違
      約時，借貸人間始互負連帶保證責任。
  (三)本件中主債務人申○○，於八十七年十一月十六日退休時，尚餘柒拾肆萬陸仟
      玖佰壹拾柒元之貸款尚未清償，依前該規定，其應一次清償，然原告竟僅於八
      十七年十月二十八日以農壢授字第二○六號函催告其清償，其後於八十八年
      四月間聲請發支付命令時，竟未列其為債務人，亦未對其因退休具領之鉅額退
      休金聲請發假扣押命令，而直接向被告等索求，顯有違誠信原則及上該相關規
      定，則被告等爰依民法第七百四十五條之規定，提出先訴之抗辦，主張原告未
      就另一被告即主債務人申○○之財產強制執行而無效果前，拒絕清償。
  五、原告以公務人員退休法第十四條規定：請領退休金之權利，不得扣押、讓與或
      供擔保。而謂其不得扣押主債務人申○○之退休金，故無違誠信原則，此實為
      卸責之詞，且有違論理法則。
  (一)按公務人員退休金請求權之產生，必為請求權利人符合該相關法規之要件，即
      如退休年齡、工作年資等，並應將其業管各聯務事項辦理交接完畢，並經由其
      服務機關予准認可後，始完成退休手續，並因此始得請求給付退休金。
  (二)然本件最大之疑點，即在於為何原告及中壢警局分局之承辦人員為何未在主債
      務人申○○在取得退休金請求權之前  (即尚在辦理退休手續中)告知其應償還
      系爭債務，始得完成退休之手續，並因此始得請領退休金？
  (三)又查被告丙○○於八十五年十一月十五日由桃園縣中壢分局派出所調至三峽保
      二總隊，原貸款本由台灣銀行原告之薪資帳戶內直扣；然因被告所屬之新單位
      之薪資係匯於郵局，故造成被告繳息之不便，故被告即向原告查詢可否以匯款
      之方式繳納利息，然原告即以前該公務人員退休撫卹基金辦理互助信用貸款要
      點第七點還款規定謂被告業已調職，故應一次繳還本金及利息，故被告只好於
      八十六年三月十二日以房屋向第一銀行貸款，以此之貸款於同年四月十一日向
      原告清償完畢。
  (四)則綜上可知，若退休、離職、調職人員，原告及借款人所屬機關無任何行政上
      之強制力可據以催繳貸款，則如何令被告等借款人因信服務機關於前該要點中
      第十點中有協助辦理換保、增加及代償之義務，遂依該要點辦理貸款，如今原
      告及債務人申○○之服務機關桃園縣警察局中壢分局皆謂其無強制借款人清償
      之權利及程序，則該要點豈非具文，服務單位之同意書豈非廢紙，又如何使被
      告心服。
  六、又查被告等當初所為之連帶保證，僅以第三人為一組，而原告所提出之十七名
      借款人之連帶保證書，乃其以詐騙之手段而使被告等簽署。
  (一)按經驗法則推論，常人欲為他人連帶保證人時，即會依主債務人之資力、信用
      度而為考量，斷不可能為一信用度不高，且與自己毫無熟悉之人為保證。
  (二)故而被告等自始至終，皆以前所簽署三人為一組信用貸款申請書為連帶保證之
      真意，然原告所提出由被告等十七人之連帶保證書，係於原告未告知內容之下
      ，而謂簽下姓名及相關資料後即可領取前該申請貸款之金錢，被告等果非如此
      此，豈可能知前已有三人連保之申請書，又再簽署此十七人之連保書，此實因
      原告未告知真實內容之下而為之簽署。
  (三)則綜上所述可知，原告與被告間，就保證人間之連帶，應以前該三人連保之信
      用貸款申請書為準。
  七、又查公務人員退休撫卹基金辦理互助信用貸款要點還款辦法規定：「中途調職
      、離職  (含退休、資遣、死亡)或停職人員，應一次還清；但全體連保人出具
      承諾願按月代還本息，並由服務機關代扣連保人薪資之每月應繳本息金額者，
      除借款人死亡情形者外，得依個案需要申請核准辦。」，則顯見於本件主債務
      人申○○退休之情形，應由被告等其他借款人另具承諾願按月代還本息者，始
      負保證責任。
  (一)被告等與原告所為者，乃屬公務人員信用貨款，所謂信用貸款者，本屬分期繳
      還本息，除非借款人有逾期未繳之情狀，始依契約或法律之規定，一次繳還本
      息。
  (二)然其既為公務人員之信用貸款，故前開辦法始增列本點，於借款人中途有調職
      離職  (含退休、資遣、死亡)等情形時，即應一次還清，然為免其他連帶保證
      人於此情形下突遭此不測，而負擔無法預期之債務，故即有應全體連保人出具
      承諾，始由連保人負擔而每月薪資扣抵之規定。
  (三)則由上可知，就本件主債務人中途離職  (退休)之情形，必被告等另具承諾書
      始負連帶清償之責，則由此推論可知，被告等並未出具任何承諾同意書，則就
      系爭之情狀，應未負連帶保證責任為是。綜上可知，原告之請求實無理由，具
      有違相關規定及誠信原則。
參、證據：提出公務人員退休撫卹基金管理委員會八十五年二月二十三日八五台管中
    財字第一一三六八號函影本一份、公務人員退休撫卹基金辦理互助信用貸款要點
    影本一份、中壢分局同意書影本一份、內政部警政署調職令影本一份、原告銀行
    收據影本一份為證，並聲請傳喚證人謝立夫。
丙、被告申○○方面：被告申○○未於言詞辯論期日到場，亦未提出準備書狀作何聲
    明或陳述。
    理    由
壹、程序方面：
    本件被告申○○未於言詞辯論期日到場，核無民事訴訟法第三百八十六條各款所
    列情形，爰依原告之聲請，由其一造辯論而為判決。
貳、實體方面：
一、原告主張：被告午○○、辰○○、己○○、甲○○、申○○、子○○、巳○○、
    辛○○、庚○○、卯○○、寅○○、戊○○、丙○○、癸○○、壬○○、乙○○
    、酉○○等十七人全體相互共同連保，於八十五年八月十六日分別向原告借款肆
    拾萬元至壹佰萬元不等之退撫基金人員互助信用貸款，並約定貸款期限七年，按
    年息百分之八點七計付，其中被告申○○係向原告借貸壹佰萬元，未料竟自八十
    七年十二月一日起，即拒不清償積欠本息，目前尚欠本金柒拾貳萬陸仟零參拾元
    及利息、違約金未付，屢經原告催討，迄未清償，爰依消費借貸、連帶保證之法
    律關係訴請被告等人應負連帶清償債務之責任。
二、被告午○○、辰○○、己○○、甲○○、子○○、巳○○、辛○○、庚○○、卯
    ○○、寅○○、戊○○、丙○○、癸○○、壬○○、乙○○、酉○○等十六人 (
    簡稱被告午○○等十六人) 則以：被告午○○等十六人並非負連帶保證責任，而
    僅係負普通保證責任，被告午○○等十六人並依民法第七百四十五條之規定，提
    出先訴之抗辦，主張原告未就另一被告即主債務人申○○之財產強制執行而無效
    果前，拒絕清償。且原告未扣押被告申○○之退休金「代償」系爭債務，亦有卸
    責疏失，縱認被告午○○等十六人係負連帶保證責任，但簽署之書據亦係受原告
    詐騙所為。又被告午○○等十六人與主債務人即被告申○○毫無熟悉，且被告申
    ○○之信用度不高，不可能為其負連帶保證責任。又所簽訂之同意連保約據，僅
    在被告午○○等十六人出具同意書願意按月代償後，連帶保責任才生效等語，作
    為抗辯。
三、本件原告主張：被告午○○等十六人與被告申○○全體相互共同連保，於八十五
    年八月十六日分別向原告借款肆拾萬元至壹佰萬元不等之退撫基金人員互助信用
    貸款，並約定貸款期限七年，按年息百分之八點七計付，其中被告申○○係向原
    告借貸壹佰萬元，未料竟自八十七年十二月一日起，即拒不清償積欠本息，目前
    尚欠本金柒拾貳萬陸仟零參拾元及利息、違約金未付等事實，已據原告提出借據
    影本一份、約定書影本一份、聲明書影本二份、貸款申請書影本七份為證，被告
    午○○等十六人對於本件原告請求之金額、利息、違約金及有簽署約定書影本一
    份、聲明書影本二份、貸款申請書影本七份等事實，並不爭執，惟以上述情詞作
    為抗辯，茲即析述被告午○○等十六人之抗辯是否可採信：
(一)按「解釋契約，固須探求當事人立約時之真意，不能拘泥於契約之文字，但契約
    文字業已表示當事人真意，無須別事探求者，即不得反捨契約文字而更為曲解。
    」  (最高法院十七年上字第一一一八號判例意旨參照)。經查：觀之本件被告等
    十七人所簽具之聲明書第二條、借據第四條及約定書第十條等三處，契約文字均
    已重覆載明當事人  (即被告等十七人)對原告係負「連帶保證」責任之意，無須
    別事探求，被告午○○等十六人自不得反捨契約文字而強為曲解僅負「普通保證
    」。被告午○○等十六人另引用消費者保護法第十一條第二項規定：「定型化契
    約條款如有疑義時，應為有利於消費者之解釋。」，同前陳述，渠等所親立簽具
    之契約條款，均已書明被告等對原告係負「連帶保證」責任，文意表述前後一致
    ，並無任何「疑義」之處，該條自無適用之餘地。其又辯稱：「行使債權 (權利
    ) 、履行義務，應依誠實及信用方法。」，本件原告遵循被告等簽具之聲明書、
    借據及約定書所載文義辦理撥貸審核手續，並於退撫基金原訂額度五十四億元撥
    罄時，仍配合政府政策，盡力籌措資金以為貸放，善盡資金供給之責，並無任何
    違反誠信原則之可言，是被告上述之抗辯，實無可信。
(二)又按「連帶債務之債權人，得對於債務人中之一人或數人或其全體，同時或先後
    請求全部或一部之給付。連帶債務未全部履行前，全體債務人仍負連帶責任。」
    民法第二百七十三條定有明文。本件被告午○○等十六人既須對於被告申○○積
    欠原告之借款債務負「連帶保證」責任，依上述法條規定，則縱使原告不對被告
    申○○求償，亦得對於被告午○○等十六人之連帶債務人中之一人或數人或其全
    體，同時或先後請求全部或一部之給付，更無須扣押被告申○○之退休金以清償
    系爭借款債務之必要，是被告午○○等十六人辯稱：原告未扣押被告申○○之退
    休金「代償」系爭債務即有卸責疏失云云，顯無可採。
(三)再者，被告等十七人擔任警職多年，咸富行政經驗，執法時對嫌犯所作筆錄必定
    交其再三閱讀無誤後，始由嫌犯簽章確認之常理判斷，被告等對簽立約據本能上
    必定詳加閱讀以保權益，以被告等高專以上之學歷觀之，實無不知其簽立約據內
    容而任由原告詐騙之餘地，是被告等人空言受原告詐騙云云，亦不足採。
(四)被告午○○等十六人又辯稱：「公務人員退休撫卹基金辦理互助信用貸款要點還
    款辦法規定：「中途調職、離職  (含退休、資遣、死亡)或停職人員，應一次還
    清；但全體連保人出具承諾願按月代還本息，：：，得依個案需要申請核辦。顯
    見本案主債務人退休之情形，應由被告等其他借款人另具承諾願按月代還本息者
    ，始負保證責任」。亦即，縱使被告等任謝員或他人之連保人，只要不出具承諾
    願按月代還本息，仍可不負保證責任。惟按前要點七載「：中途離職：：應一次
    還清；：：」，再查被告等貸款申請書末段所載參加退撫基金人員貸款申請應注
    意事項第五點：「本貸款：：，中途調職、離職  (含退休、資遣、死亡)或停職
    人員，應一次還清」；是故，借款人離職後不具退撫基金成員身份，不得辦理該
    項貸款，被告等與主債務人應一次還清借款已告確定，惟為考量連保人之經濟能
    力，一次償還積欠本息負擔較鉅，依前要點渠等得依個案需要，由全體連保人出
    具承諾願按月代還本息，並由服務機關代扣薪資者，得向承辦銀行  (即原告)申
    請核准後為之。換言之，由承辦銀行核准連保人按月代償後，始得免為一次還清
    ，未獲核准前借保人仍應一次還清。並非如被告午○○等十六人所辯：借款人不
    清償借款，需由全體連保人出具承諾願按月代還本息始負保證責任，蓋倘其言為
    是，則民法所訂消費借貸之連保責任，係在債務發生後，任由連保人事後追認，
    並且需全體連保人同時同意始生效，則債權人又如何預期債權得以確保？且與上
    述之民法第二百七十三條法文規定連帶債務人應負責任之意旨相違背。故綜上所
    述，被告午○○等十六人上述抗辯，均不足採信。
四、又被告申○○已於相當時期受合法之通知，而於言詞辯論期日不到場，亦未提出
    準備書狀爭執，且本件原告主張被告申○○係向原告借貸壹佰萬元，未料竟自八
    十七年十二月一日起，即拒不清償積欠本息，目前尚欠本金柒拾貳萬陸仟零參拾
    元及利息、違約金未付等事實，已據原告提出借據影本一份、約定書影本一份、
    聲明書影本二份、貸款申請書影本七份為證，自堪信原告主張為真實。
五、從而，原告依消費借貸契約及連帶保證關係，請求被告申○○及被告午○○等十
    六人連帶給付如主文所示之本金柒拾貳萬陸仟零參拾元及利息、違約金，為有理
    由，應予准許。
六、本件事證已明，兩造其餘攻防方法及舉證，於判決結果並無影響，無一一臚列斟
    酌之必要，附此敘明。
據上論結，原告之訴為有理由，依民事訴訟法第三百八十五條第一項前段、第八十五
條第二項，判決如主文。
中      華      民      國    九十    年      三      月    二十三    日
                                        臺灣桃園地方法院民事第一庭
~B法      官  黃漢權
右為正本係照原本作成
如對本判決上訴須於判決送達後廿日內向本院提出上訴狀
中      華      民      國    九十      年      三      月      二十三      日
~B書  記  官  吳佳美


司法院資訊處製作；財團法人民間司法改革基金會備份。
